臺灣高等法院民事裁定
111年度抗字第631號
抗  告  人  張明佳  
            潘晨興  
共      同
代  理  人  任秀妍律師

上列抗告人因與相對人陳葶間許可訴訟繫屬事實登記事件，對於
中華民國111年3月29日臺灣新竹地方法院111年度訴聲字第3號裁
定提起抗告，本院裁定如下： 
    主  文
抗告駁回。
抗告費用由抗告人負擔。
    理  由
一、按抗告法院就聲請受訴法院以裁定許可為訴訟繫屬事實之登
    記事件為裁定前，應使當事人有陳述意見之機會，民事訴訟
    法第254條第10項定有明文。查本件抗告人聲請許可為訴訟
    繫屬事實登記事件，不服原法院所為之裁定（下稱原裁定）
    ，提起抗告，經本院通知相對人表示意見，相對人已以書狀
    陳述意見（見本院卷第25-27頁），合先敘明。
二、次按訴訟標的基於物權關係，且其權利或標的物之取得、設
    定、喪失或變更，依法應登記者，於事實審言詞辯論終結前
    ，原告得聲請受訴法院以裁定許可為訴訟繫屬事實之登記；
    前項聲請，應釋明本案請求，民事訴訟法第254條第5項、第
    6項定有明文。揆諸民事訴訟法第254條於民國106年6月14日
    修正之理由：「現行條文第5項規定旨在藉由將訴訟繫屬事
    實予以登記之公示方法，使第三人知悉訟爭情事，俾阻其因
    信賴登記而善意取得，及避免確定判決效力所及之第三人受
    不測之損害。其所定得聲請發給已起訴證明之當事人，係指
    原告；其訴訟標的宜限於基於物權關係者，以免過度影響被
    告及第三人之權益」，已明示得聲請裁定許可為訴訟繫屬事
    實之登記者，限於原告起訴之訴訟標的係基於物權關係，且
    其權利或標的物之取得、設定、喪失或變更，依法應登記者
    為限；倘原告之訴之訴訟標的，係債之關係者，自不得為上
    開之聲請。
三、經查：　　
　㈠、抗告人以其被繼承人潘宜雲（110年11月14日死亡）生前與
      相對人之父親即訴外人陳增福關係良好，經陳增福之介紹
      ，購買如原裁定附表所示之房地（下稱系爭不動產）；而
      潘宜雲偕同抗告人移民加拿大後，即將名下財務包括系爭
      不動產租售事宜委託陳增福代管；嗣潘宜雲死亡後，陳增
      福將貸款文件交還抗告人時，始發現其中一份買賣契約書
      上，記載系爭不動產已於110年2月移轉過戶予相對人，買
      賣價金（下同）420萬元，經查詢地政機關後，赫然發現
      係由相對人之母連金玲代理為之；然抗告人始終不知此事
      ，亦未曾收受420萬元價金，陳增福不無利用受託管理財
      務之機會，將系爭不動產移轉登記予相對人，系爭不動產
      買賣契約違反民法第106條雙方代理之規定，依同法第71
      條規定，應屬無效；且縱系爭不動產買賣契約有效，相對
      人亦未給付價金。爰先位依民法第179條、第185條、第21
      3條規定，請求相對人塗銷系爭不動產所有權移轉登記，
      將系爭不動產所有權回復至潘宜雲名下，以利抗告人辦理
      繼承登記，並依同法第767條第1項規定，請求相對人將系
      爭不動產騰空返還予抗告人；另備位依系爭不動產買賣契
      約請求相對人給付價金等情，有卷附民事起訴狀可稽（見
      原裁定卷第8-12頁）。則原裁定以抗告人請求返還系爭不
      動產之訴訟標的法律關係為民法第179條、第185條及第21
      3條規定，並非基於物權關係而為請求；另抗告人既主張
      系爭不動產之所有權移轉係雙方代理，依民法第106條規
      定，並非當然無效，則系爭不動產於回復登記為抗告人名
      義以前，抗告人並非系爭不動產之所有權人，無從行使民
      法第767條第1項之物上請求權；且抗告人請求相對人騰空
      遷讓返還系爭不動產，依法尚無登記之必要，核非基於物
      權關係，或其權利或標的物之取得、設定、喪失或變更，
      依法應登記者；又備位之訴係本於債權關係請求相對人給
      付價金，亦非基於物權關係為請求，而駁回抗告人聲請許
      可訴訟繫屬事實登記，於法核無不當。
　㈡、抗告人雖主張：陳增福利用持有系爭不動產證件之機會，
      交由相對人之母連金玲辦理系爭不動產過戶，已涉及偽造
      文書行為，系爭不動產之買賣契約自屬無效；伊係基於繼
      承關係繼受潘宜雲之物上請求權，自得本於所有權人之身
      分請求相對人返還系爭不動產，並塗銷所有權移轉登記，
      回復至潘宜雲名下，應合於民事訴訟法第254條第5項之要
      件；縱認陳增福所為係雙方代理行為，相對人應舉證證明
      已得潘宜雲事前同意或事後承認，否則雙方代理行為仍屬
      效力未定；然抗告人已於111年1月3日向陳增福及相對人
      表明不承認雙方代理行為，系爭不動產買賣契約即屬無效
      ，系爭不動產仍為潘宜雲所有，伊等自得依民法第767條
      第1項規定為請求，亦符合民事訴訟法第254條第5項之要
      件；又原法院於裁定前，未給與兩造陳述意見之機會，即
      駁回伊之聲請，對伊等亦有不公云云。然查：　　
　　　⒈、抗告人主張陳增福利用受託管理財務之機會，將系爭
          不動產所有權移轉登記予相對人，違反民法第106條
          雙方代理之規定，依同法第71條規定，應屬無效，先
          位依民法第179條、第185條、第213條規定，請求相
          對人塗銷系爭不動產所有權移轉登記，將所有權回復
          至潘宜雲名下，並依同法第767條第1項規定，請求相
          對人將系爭不動產騰空返還予抗告人；另備位依系爭
          不動產買賣契約請求相對人給付價金420萬元。則抗
          告人之訴訟標的，乃不當得利、侵權行為、回復原狀
          ，或給付價金之債之請求權，並非基於物權關係，或
          其權利或標的物之取得、設定、喪失或變更，依法應
          登記者。
　　　⒉、再者，訴訟繫屬事實登記之立法目的，僅在於以公示
          方法使第三人知悉訟爭情事，與訟爭標的之權利歸屬
          無涉，則法院受理訴訟繫屬事實登記之聲請時，自無
          預先為本案訴訟判斷之餘地。系爭不動產既已登記為
          相對人所有，則抗告人獲得本案訴訟勝訴判決前，潘
          宜雲與相對人就系爭不動產買賣之債權行為及物權行
          為，均為有效，相對人仍為系爭不動產之所有權人。
          本諸土地法第43條之物權登記主義，抗告人既非系爭
          房地之所有權人，即無從基於所有權人之身分，依據
          民法第767條第1項規定行使權利，自難認抗告人得以
          此物權關係而為請求。抗告人復未提出其他證據釋明
          其係基於物權關係而為本案請求，核與民事訴訟法第
          254條第5項規定之要件仍有不符，自無從許可為訴訟
          繫屬事實之登記。
　　　⒊、至聲請許可訴訟繫屬事實登記，應釋明本案請求，法
          院為裁定前，得使兩造有陳述意見之機會，民事訴訟
          法第254條第6項，固有明文。惟依上開規定，此為原
          審法院之裁量權限，且抗告人已提出抗告理由，經本
          院通知相對人以書狀陳述意見，業如前述，亦難僅因
          原審法院於裁定前未命兩造陳述意見，即認原裁定駁
          回抗告人之聲請，於法不符。
  ㈢、從而，原法院以抗告人請求返還系爭不動產之訴訟標的法
      律關係，核非基於物權關係，或其權利或標的物之取得、
      設定、喪失或變更，依法應登記者為由，裁定駁回抗告人
      之聲請，於法核無違誤。抗告意旨指摘原裁定不當，聲明
      廢棄，為無理由，應予駁回。
四、據上論結，本件抗告為無理由。爰裁定如主文。　　
中　　華　　民　　國　　111 　年　　5 　　月　　31　　日
  　　　　　　　　民事第九庭  
  　                    審判長法  官  楊絮雲   
                              法  官  張宇葭
                              法  官  郭顏毓
正本係照原本作成。
不得再抗告。
中　　華　　民　　國　　111 　年　　5 　　月　　31　　日

　　　　　　　　　　　　　    書記官  馬佳瑩